【裁判字號】    95,建,78
【裁判日期】    970630
【裁判案由】    給付工程款
【裁判全文】
臺灣高雄地方法院民事判決                95年度建字第78號
原      告  永得室內裝修股份有限公司
即反訴被告
法定代理人  戊○○
訴訟代理人  己○○
            乙○○
被      告  甲○○○○○○○○.
即反訴原告
訴訟代理人  林朋助律師
上列當事人間給付工程款事件，本院於民國97年6 月19日言詞辯
論終結，判決如下：
    主      文
被告應給付原告新臺幣參拾肆萬壹仟陸佰零柒元，及自民國九十
五年九月十六日起至清償日止，按年息百分之五計算之利息。
原告其餘之訴駁回。
反訴被告應給付反訴原告新臺幣肆拾參萬柒仟零玖拾元，及自民
國九十六年十二月二十日起至清償日止，按年息百分之五計算之
利息。
反訴原告其餘之訴駁回。
本訴訴訟費用由被告負擔二分之一，餘由原告負擔；反訴訴訟費
用由反訴被告負擔五分之四，餘由反訴原告負擔。
本判決第一項准予假執行；但被告如以新臺幣參拾肆萬壹仟陸佰
零柒元供擔保後，得免為假執行。
本判決第三項准予假執行；但反訴被告如以新臺幣肆拾參萬柒仟
零玖拾元供擔保後，得免為假執行。
原告及反訴原告其餘假執行之聲請均駁回。
    事實及理由
甲、程序部分：
一、按當事人得以合意定第一審管轄法院。但以關於由一定法律
    關係而生之訴訟為限，民事訴訟法第24條第1 項定有明文。
    經查，本件原告依承攬及委任之法律關係訴請被告給付工程
    款及設計監管費，而依兩造所簽訂之工程合約書第15條及設
    計委任合約書第9 條均約定，「因本合約書而發生爭訟時，
    雙方同意以高雄地方法院為第一審管轄法院」（見本院卷第
    5 、17頁），足見兩造就本件之承攬及委任涉訟，業已合意
    以本院為第一審管轄法院。又本件訴訟非屬專屬管轄之訴訟
    ，兩造上開合意管轄之約定自不受影響。是被告住居所地雖
    非本院所管轄，惟依前揭規定及兩造間合意管轄之約定，本
    院對本件請求給付工程款等事件自有管轄權，合先敘明。
二、次按原告於判決確定前，得撤回訴之全部或一部。但被告已
    為本案之言詞辯論者，應得其同意，民事訴訟法第262 條第
    1 項定有明文。本件原告於被告為言詞辯論後，於民國96年
    11 月7日具狀撤回本件訴訟（見本院卷第125 頁），惟被告
    於96年11月21日具狀表明不同意原告撤回本件訴訟（見本院
    卷第132 頁），是原告撤回起訴不生效力，本院仍應就本件
    訴訟為審理判決。
三、又按被告於言詞辯論終結前，得在本訴繫屬之法院，就非專
    屬他法院管轄，且與本訴之標的及其防禦方法相牽連，並得
    行同種訴訟程序之事件，對於原告及就訴訟標的必須合一確
    定之人提起反訴，民事訴訟法第259 條、第260 條第1 項、
    第2 項分別定有明文。次按訴狀送達後，原告不得將原訴變
    更或追加他訴，但請求之基礎事實同一者、擴張或減縮應受
    判決事項之聲明者、不甚礙被告之防禦及訴訟之終結者，不
    在此限，民事訴訟法第255 條第1 項第2 、3 、7 款定有明
    文。本件被告於民國96年12月13日具狀提起反訴，請求原告
    給付工程瑕疵之修補費等新臺幣（下同）539, 133元（見本
    院卷第143 頁），核與被告於本訴中抗辯因遲延完工及工程
    瑕疵之損害賠償作為本訴請求之抵銷抗辯間具有相當之牽連
    關係，故被告提起反訴，應予准許。又反訴原告於本院言詞
    辯論期日就上開請求金額變更為637,590 元（見本院卷第23
    7 頁），核其訴之變更與上開規定相符，應予准許，合先敘
    明。
四、本件原告即反訴被告經合法通知，無正當理由未於最後言詞
    辯論期日到場，核無民事訴訟法第386 條所列各款情形，爰
    依被告即反訴原告之聲請，由其一造辯論而為判決。
乙、實體部分：
一、本訴部分：
  (一)原告主張：伊於95年1 月與被告簽訂工程合約書（下稱系爭
    工程合約），約定由伊承攬被告位在屏東縣屏東市○○路72
    4 巷14號之新享天風味家常菜餐廳之裝修工程（下稱系爭工
    程），約定總工程款為3,678,000 元，全部工程完工經驗收
    合格後，被告應支付工程尾款367,800 元，及施工期間之電
    費與請領營業執照之費用，均應由被告負擔。又於施工期間
    ，被告追加如附表一所示14項工程，工程款為214,900 元，
    另依伊於94年10月22日與被告簽訂之設計委任合約書（下稱
    設計合約）規定，系爭工程由伊監工完畢後，被告應給付監
    工費20,000元，伊已依約完成所有工程，並於95年6 月3 日
    經被告驗收完畢，被告竟未依約給付工程尾款367,800 元、
    工程追加款214,900 元、臨時用電費1,613 元、發票營業稅
    35,212元及設計監管費20,000元，總計639,525 元，爰依系
    爭工程合約及設計合約之約定求被告給付上開工程款及報酬
    。並聲明求為判決：(1)被告應給付原告639,525 元，及自起
    訴狀繕本送達翌日起至清償日止，按年息5%計算之利息；(2)
    原告願供擔保，請准宣告假執行。
  (二)被告則以：依系爭工程合約第5 條約定，全部工程完工經被
    告正式驗收後，被告固應支付工程尾款，惟系爭工程迄今仍
    未經被告驗收，被告自無付款義務。又原告於施工期間甚少
    派人到場監工，致系爭工程有諸多瑕疵，原告已違反施工期
    間應到場監工之規定，自不得請求設計監管費20,000元。又
    被告僅有追加附表一編號至所示工程，工程款為32,700
    元，其餘部分均係原告於爭取系爭工程所贈與被告，不得向
    被告請求此部分款項。再者，原告所施作之工程，有如附表
    二所示之施工瑕疵，且因工作物有附表二編號、所示無
    法修補之瑕疵，造成營業面積大廳減少，無法擺放更多桌椅
    ，致原告受有營業損失30萬元；另原告未於95 年4月16日完
    工，依系爭工程合約第2 條、第10條規定，原告應賠償被告
    每日以工程總價款千分之一計算之逾期罰款，以95年4 月16
    日起算至被告餐廳試賣前一日即95年7 月5 日止，原告已逾
    期81日，應賠償被告297,918 元，被告自得以此違約金及前
    開營業面積減少之損失30萬元合計597,918 元（297918＋30
    0000）與本件原告請求之款項相抵銷等語，資為抗辯。並聲
    明求為判決：原告之訴駁回；如受不利益判決，願供擔保請
    准宣告免為假執行等語。
二、反訴部分：
  (一)反訴原告主張：反訴被告承包之系爭工程有附表二所示之瑕
    疵，迄今仍未修補，致伊受有如附表二所示之瑕疵損害共計
    387,590 元，且反訴被告未施作基礎墩座造成廚房後方地基
    流失，致使反訴原告受有拆除廚房重新施作之損失25萬元，
    以上總計為637,590 元，爰依民法第493 條、第494 條、第
    495 條規定請求反訴被告給付上開款項等語，並聲明求為判
    決：(1)反訴被告應給付反訴原告637,590 元，及自起訴狀繕
    本送達翌日起至清償日止，按年息5%計算之利息；(2)反訴原
    告願供擔保，請准宣告假執行。
  (二)反訴被告則以：系爭工程固約定於95年4 月15日竣工，惟施
    工期間諸多風雨，故有多日無法施工，且反訴原告申請電力
    未能及時通電致餐廳無法如期開幕等事由，均非可歸責於反
    訴被告，況且反訴原告已免除反訴被告之逾期罰款債務。而
    反訴被告施作工程皆按照反訴原告指示，未施作基礎墩座乃
    反訴原告為節省成本所要求，並非瑕疵，另牆壁龜裂係熱漲
    冷縮等自然現象，均非屬瑕疵等語，資為抗辯。並聲明：(1)
    反訴駁回；(2)如受不利判決，願供擔保，請准免為假執行。
三、本訴及反訴有事實及爭點上之關聯，爰就本訴及反訴中兩造
    共同爭執及不爭執事項臚列於下，並就爭點部分一併判斷：
  (一)不爭執事項：
  1.兩造於94年10月22日簽訂設計合約書，被告迄今尚未給付原
    告設計監管費2 萬元，有該合約書在卷可憑（見本院卷第30
    ~33 頁、第57頁）。
  2.兩造於95年1 月間簽訂系爭工程合約，約定工程總價為3,67
    8,000元，應於95年4月15日完工，被告正式驗收後，應給付
    工程尾款367,800元，惟被告迄今仍未支付，有系爭工程合
    約附卷足稽（見本院卷第4~16頁、第57頁）。
  3.原告業已施作附表一所示追加工程，且被告不爭執其有追加
    附表一編號至所示工程（工程款計32,700元），有工程
    項目變更單在卷可參（見本院卷第9 、15、57頁）。
  4.被告應給付原告臨時用電費1,613 元、發票營業稅35,212元
    ，有電費收據附卷可佐（見本院卷第7、57、68頁）。
  5.被告之餐廳已於97年7 月6日進行試賣，且系爭工程於96年1
    月2 日經兩造正式驗收，有驗收明細表在卷可憑（見本院卷
    第85~87 、95頁）。
  (二)本件爭執事項為：
  1.原告得否請求被告給付工程尾款367,800 元及設計監管費2
    萬元？
  2.原告是否有贈與附表一編號至所示工程予被告？原告得
    請求之追加工程款為若干？
  3.原告是否逾期完工？逾期天數及逾期罰款為若干？
  4.被告主張以逾期罰款與營業大廳面積減少所造成之營業損失
    共計597,918 元為抵銷抗辯，有無理由？原告得請求之金額
    為若干？
  5.反訴被告即原告之施工有無瑕疵？若有瑕疵，造成之損失與
    修補費用及得請求減少之報酬價金為若干？反訴原告即被告
    得請求之金額為若干？
四、本院得心證之理由：
  (一)原告得否請求被告給付工程尾款367,800 元及監管費2 萬元
    ？
  1.按工程總計款為3,678,000 元；全部工程完工後，乙方（即
    原告）報請甲方（即被告）合同辦理正式驗收，經甲乙雙方
    會同驗收數量、品質、規格正確後，正式驗收，甲方再付清
    尾款即為工程總計款10% 。系爭工程合約4 條、第6 條第5
    款定有明文。又經由乙方以書面通知甲方工程竣工，甲方應
    即派員驗收，倘逾期3 日不驗收視同甲方認可，甲方即同意
    依第6 條第5 次之辦法付清尾款於乙方，不得藉故延誤。系
    爭工程合約第12條亦有明文。由上開規定可知，系爭工程全
    部完工並經原告以書面報請被告正式驗收後，被告即應給付
    工程尾款367,800 元。
  2.原告主張系爭工程已於95年6 月3 日完工並報請被告驗收，
    ，自應給付工程尾款云云，為被告否認，是依上開規定，原
    告自應舉證證明之。然原告自承無任何書據可以證明系爭工
    程業經被告驗收，復未提出其他證據以實其說，原告此部分
    主張，自難信為真實。惟原告既於本件訴訟中即92年12月15
    日以準備書狀(二)之送達做為報請被告驗收之書面通知（見本
    院卷第76頁），並於96年2 月3 日會同被告驗收完畢，有兩
    造簽署之驗收紀錄在卷可憑（見本院卷第84頁），揆諸前開
    規定與說明，原告請求被告給付工程尾款367,800 元，自屬
    有據。
  3.原告主張被告依設計合約之約定，系爭工程業已完工，被告
    應依約給付設計監管費20,000元之事實，為被告所不爭執，
    ，然被告辯稱原告於施工期間甚少派人到場監工，致系爭工
    程有諸多瑕疵，已違反系爭設計合約之約定，原告請求無理
    由云云。惟查，本件原告於施工期間確有派遣員工己○○到
    場監工乙情，業據被告之股東丁○○到庭證稱：施工期間原
    告之監工己○○有到現場去監工，伊若發現施工內容與圖說
    不同時，就會打電話叫己○○過來等語甚詳（見本院卷211
    頁），足見原告確有派人到場監工。又依系爭設計合約第3
    條第5 款規定：「協助業主（即被告）發包並於施工期間重
    點監工」（見本院卷第31頁），換言之，原告僅需重點監工
    ，而無庸天天監工。而本件原告既有派遣己○○到場監工，
    為被告所不爭執，縱使己○○甚少到場監工，亦未違反前開
    約定，是被告所辯委無足取。原告自得依系爭合約規定請求
    被告給付監管費20,000元。
  (二)原告是否有贈與附表一編號至所示工程予被告？原告得
    請求之追加工程款為若干？
  1.原告主張被告有追加附表一編號至所示工程，合計32,7
    00元，為被告所不爭執，業如前述，是原告此部分請求，為
    有理由。至原告主張被告有追加附表一編號至所示工程
    部分，則為被告否認，並辯稱：此部分工程係原告為爭取系
    爭工程合約所贈送云云，且提出工程項目變更單及請款明細
    單為證（見本院卷第61~62 頁），及聲請傳喚證人丁○○到
    庭證稱：此部分工程係原告之實際負責人己○○代表原告來
    簽約時贈與被告的，當時伊有在場等語（見本院卷第211 頁
    ）。
  2.然查，系爭工程報價為3,861,900 元，兩造係以總價3,678,
    000 元合意由原告承攬，原告並以前開總價按系爭工程合約
    向被告請款乙節，有系爭工程合約、請款明細在卷可憑（見
    本院卷第4 、6 、8 頁），可知原告已優惠被告工程款183,
    900 元。又附表一編號至所示工程款為182,200 元，與
    前開優惠款合計為366,100 元（183900＋182200＝366100）
    ，約占工程總價10% （366100÷0000000 ＝0.0995），依交
    易常情，原告是否會於優惠工程款後再贈與18餘萬元之工程
    ，已非無疑。雖證人丁○○證稱此係原告爭取簽約所贈與云
    云，然倘證人所述為真，則被告理應要求原告於系爭工程合
    約載明贈與明細，以免將來發生爭執，惟系爭工程合約並無
    贈與此部分工程之記載，與常情有違，且證人丁○○係被告
    之妻舅兼餐廳之股東，與被告關係密切並與本件紛爭有利害
    關係，是其證詞應係迴護被告之詞，要無可採。被告辯稱附
    表一編號至所示工程係原告為爭取簽約所贈送云云，不
    足採信。
  3.又被告提出之工程項目變更單上如附表一編號至所示工
    程備註欄固記載「贈送」（見本院卷第62頁），且原告亦不
    爭執該變更單及請款明細單之真正，惟辯稱：因工程逾期，
    其與被告約定被告不向其請求逾期罰款才贈送追加工程，今
    被告既然請求逾期罰款，其自得請求等語。查，系爭工程原
    定95年4 月15日竣工，原告係逾期完工，及被告於95年7 月
    6 日開始試賣，為兩造所不爭執，再以原告主張之完工日95
    年6 月3 日計算逾期罰款，原告已遲延48日，每日罰款3,67
    8 元，應賠償逾期罰款176,544 元（3678×48＝176544），
    此與附表一編號至所示追加工程款188,200 元相當，而
    一般交易習慣，為避免相互請求之麻煩，約定以價值相當之
    項目互相抵銷亦為常見，足見原告稱係以被告若不向其請求
    逾期罰款才贈送附表一編號至所示追加工程乙情，應屬
    真實。惟原告既無證據證明被告確實同意不請求逾期罰款，
    則尚難認兩造已有贈與附表一編號至所示追加工程及不
    請求逾期罰款之合意，則原告仍得請求此部分追加工程款18
    2,200 元，連同前述不爭執之追加工程款32,700元，原告得
    請求之追加工程款合計為214, 900元。
  (三)原告是否逾期完工？逾期天數及逾期罰款為若干？
  1.按系爭工程於95年1 月3 日開工，應於95年4 月15日竣工，
    如乙方（即原告）未能按期完工，其延期之日數，按日計每
    日以工程總價款千分之一為逾期罰款補償甲方，惟倘因甲方
    之關係或其他不可抗力之事由導致延誤工期時，不在此限。
    系爭工程合約第2 條、第10條訂有明文。查，被告主張系爭
    工程應於95年4 月15日完工，原告每逾期1 日應罰款0.1%，
    系爭工程總價為3,678,000 元之事實，為兩造所不爭執，業
    如前述，是依該約定，原告每逾期1 日應賠償逾期罰款3,67
    8 元。
  2.被告主張原告未於期限內完工，自95年4 月16日起算至被告
    之餐廳試賣前1 日即95年7 月5 日止，共計遲延81日，應賠
    償被告逾期罰款297,918 元等語，為原告否認，並辯稱：系
    爭工程已於95年6 月3 日竣工，而施工期間有15日因大雨無
    法施工，有10日係被告訂購特殊廚具之廠商送貨遲延導致遲
    延，另原告向台電申請電力因台電未及時供電等，均非可歸
    責於原告，不應計入遲延日數云云。經查，原告未舉證證明
    其已於95年6 月3 日完工並報請被告驗收，且系爭工程確有
    如前述之工程未施作完成，而原告於本件訴訟中方以書面通
    知被告驗收並於96年2 月3 日會同被告方驗收完畢，均業如
    前述，且原告並未舉證證明於施工期間確有因下雨或廠商交
    貨遲延或台電無法及時供電致其無法施工之情事，是被告前
    開所辯，要難採信。被告主張原告自95年4 月16日起至試賣
    前1 日即95年7 月5 日止，已遲延81日，為有理由。又系爭
    工程合約既約定逾期1 日，每日罰款3,678 元，已如前述，
    故被告主張原告應賠償自95年4 月16日起至95年7 月5 日止
    共計81日之逾期罰款共297,918 元（3,678x81=297,918），
    為有理由。
  (四)被告主張以逾期罰款及營業面積減少之施工瑕疵所造成之營
    業損失30萬元為抵銷抗辯，有無理由？原告得請求之金額為
    若干？
  1.按二人互負債務，而其給付種類相同並均屆清償期者，各得
    以其債務，與他方之債務，互為抵銷，民法第334 條定有明
    文，又一經向他方為此意思表示即生消滅債務之效果，原不
    待對方之表示同意，最高法院50年台上字第291 號判例意旨
    可資參照。
  2.本件原告得向被告請求之工程尾款367,800 元、設計監管費
    20,000元、臨時電費1,613 元、營業稅發票費35,212元及追
    加工程款214,900 元，共計639,525 元，業如前述，被告雖
    主張附表二編號營業大廳面積減少所造成之營業損失30萬
    元與逾期罰款297,918 元，與原告之請求抵銷。然查，被營
    業大廳面積減少3.53㎡（約1.07坪），固經高雄市土木技師
    公會鑑定屬實，有鑑定報告可憑（外放），惟原告並未具體
    說明該面積減少將如何致原告受有營業損失30萬元，且未提
    出相關證據以實其說，是被告主張其受有營業損失30萬元云
    云，要無可採，自不得以此部分抵銷。惟被告向原告請求逾
    期罰款297,918 元部分，為有理由，業經認定如前，是被告
    以此部分金額與原告請求金額639,525 元抵銷後，原告仍得
    請求被告給付341,607 元。
  (五)反訴被告即原告之施工是否有瑕疵？若有瑕疵，其應減少之
    價金、瑕疵修補費及所造成之損失為若干？反訴原告即被告
    得請求金額為若干？
  1.反訴原告即被告主張系爭工程有附表二所示之瑕疵，為反訴
    被告即原告否認，並辯稱：餐廳、倉庫、男女廁所門板尺寸
    、廚房與餐廳上方裝潢未封閉、減少氣窗、鋁窗接合處未防
    水、紅外線感應燈短少2 盞、櫃台吊燈少1 盞等，均係依反
    訴原告所指示而施作，非屬瑕疵，另牆壁龜裂係熱漲冷縮之
    自然現象、木作尺寸與設計圖未合等係屬丈量容許之誤差，
    非屬瑕疵云云。
  2.惟查，經本院囑託高雄市土木技師公會鑑定結果，系爭工程
    確有附表二所示之瑕疵，而該瑕疵並非屬自然現象或丈量誤
    差等情，有該公會高市土技字第09603287號鑑定報告書可稽
    （外放）及現場照片20張（見本院卷第45頁至第54頁）。又
    反訴被告雖辯稱：附表二所示與設計圖不符、裝潢未封閉及
    鋁窗接合處未防水等等，均係經反訴原告同意而變更施作或
    被告指示不予施作，非屬瑕疵云云，然反訴原告既將系爭工
    程委由交由反訴被告承攬施作，並已計價完畢，按期付款，
    衡諸常情，未具有建築專業知識之反訴原告豈有不顧建物安
    全或已付款項而逕自指示反訴被告毋庸施作之理？是反訴被
    告前開所辯，亦與常情不符，委無足取。況反訴被告並未舉
    證以實其說，是其上開所辯，並無證據證明，不足採信。
  3.又經高雄市土木技師鑑定公會鑑定結果，附表二所示之瑕疵
    無法修補部分應減少之報酬及可修補部分所需之修補費用連
    同稅金及零星工資共計為387,590 元（見鑑定報告第67頁）
    ，惟兩造已於鑑定前合意此部份應減少報酬2,000 元（見本
    院卷第112 頁），鑑定報告雖建議此部分應減少報酬2,500
    元，為仍應以2,000 元計算，此部分差額為500 元。另附表
    二編號系爭建物後方地基流失之瑕疵，經高雄市土木技師
    公會鑑定結果，雖認反訴原告已用組模施打混凝土強化基礎
    之穩定，此費用為11,016元（見鑑定報告第6 頁），惟倘重
    新施作基礎墩座需費用5 萬元等情，業據鑑定人丙○○於本
    院審理中具結證稱：依建築專業，此類餐廳需要施作基礎墩
    座，倘未施作，下大雨時土壤會被沖刷而流失，系爭建物後
    方之空地若施工，一定要重新施作基礎墩座，依其經驗費用
    需5 萬元，本件案之設計圖就廚房增建部分並未畫圖說，故
    伊去鑑定時並無法確定廚房的地樑有無施作，若未施作，整
    個廚房要打掉重作，費用很高等語甚詳（見本院卷第208~21
    0 頁），而反訴被告已自承未施作基礎墩座（見本院卷第16
    4 頁），縱反訴原告以混凝土強化穩定，然系爭房屋仍會因
    該基礎墩座未施作而受有地基流失之危害，故有重新施作之
    必要，惟並無證據證明廚房部分有拆掉重作之必要，故反訴
    原告主張此部分修補費用25萬元，尚屬過高，應以5 萬元為
    適當。是以上開鑑定報告鑑定得請求減少報酬及修補費合計
    387, 590元，扣減櫃台吊燈減少1 盞之差額500 元再加上重
    新施作基礎墩座之費用5 萬元，合計為437,090 元。
  4.按工作有瑕疵者，定作人得定相當期限，請求承攬人修補之
    ，承攬人不於前項期限內修補者，定作人得自行修補，並得
    向承攬人請求償還修補必要之費用；承攬人不於前條所定期
    限內修補或其瑕疵不能修補者，定作人得請求減少報酬；民
    法第493 條第1 項、第2 項及第494 條分別定有明文。所謂
    定作人得自行修補或減少報酬，係以承攬人不於定作人所定
    之期間內修補，或拒絕修補為其要件。查，被告於96年11月
    17 日 以民事準備書狀通知原告系爭工程有諸多瑕疵（見本
    院卷第42~54 頁），並於95年12月13日之民事陳報狀載明系
    爭工程有上述瑕疵通知原告修復（見本院卷第74~75 頁），
    然反訴被告迄今仍未修復，揆諸前揭規定，反訴原告請求反
    訴被告給付修補之必要費用及減少報酬等費用合計437,090
    元，自屬有據。
五、從而，原告依系爭設計合約、工程合約及承攬之法律關係請
    求被告給付341, 607及自起訴狀繕本送達翌日即95年9 月16
    日起至清償日止按年息5%計算之利息，為有理由，逾此部份
    之請求，為無理由，不應准許。反訴原告依民法第493 條、
    第494 條之規定請求反訴被告給付修補之必要費用及減少報
    酬等費用合計437,090 元，及自反訴起繕本狀送達翌日即96
    年12月20日起至清償日止，按年息5%計算之利息，為有理由
    ，應予准許；逾此部分之請求，為無理由，應予駁回。
六、本反訴部分，原告及反訴原告均陳明願供擔保請准宣告假執
    行，惟上述准許部分之金額未逾50萬元，本院依民事訴訟法
    第389 條第1 項第5 款規定，逕依職權宣告假執行，而毋庸
    酌定供擔保金之額；至上述駁回部分，假執行之聲請已失所
    依附，應一併駁回。而被告及反訴被告陳明願供擔保請免為
    假執行，經核與規定相符，爰酌定相當之擔保金額予以宣告
    。
七、本件判決結果已臻明確，兩造其餘攻擊、防禦方法，核與本
    訴判決結果不生影響，爰不逐一論駁，併予敘明。
八、據上論結，本件原告之訴為一部有理由、一部無理由；反訴
    原告之訴為一部有理由、一部無理由，依民事訴訟法第385
    條第1 項前段、第79條、第389 條第1 項第5 款、第392 條
    第2 項，判決如主文。
中    華    民    國    97    年    6     月    30    日
                  民事第三庭法  官  廖純卿
正本係照原本作成。
如不服本判決，應於送達後20日內，向本院提出上訴狀並表明上
訴理由，如於本判決宣示後送達前提起上訴者，應於判決送達後
10日內補提上訴理由書（須附繕本）。
中    華    民    國    97    年    6     月    30    日
                            書記官  洪嘉慧
附表一：追加工程
┌──┬─────────────────┬──────┐
│編號│     追  加  項  目               │  價   格   │
│    │                                  │（新臺幣）  │
├──┼─────────────────┼──────┤
│  │餐具櫃1式                         │13,000元    │
├──┼─────────────────┼──────┤
│  │出菜口壁櫃1式                     │9,000元     │
├──┼─────────────────┼──────┤
│  │5尺大圓桌1張                      │4,800元     │
├──┼─────────────────┼──────┤
│  │5尺大圓桌強化玻璃1式              │4,200元     │
├──┼─────────────────┼──────┤
│  │3尺強化噴砂玻璃1式                │1,700元     │
├──┼─────────────────┼──────┤
│  │南方松木門1樘                     │6,000元     │
├──┼─────────────────┼──────┤
│  │廁所門片2樘                       │13,000元    │
├──┼─────────────────┼──────┤
│  │不鏽鋼扶手1式                     │8,000元     │
├──┼─────────────────┼──────┤
│  │廚房地板（環氧樹脂止滑地坪）13坪  │49,400元    │
├──┼─────────────────┼──────┤
│  │桌面強化玻璃1式                   │48,000元    │
├──┼─────────────────┼──────┤
│  │桌巾1式                           │15,000元    │
├──┼─────────────────┼──────┤
│  │壁面貼卡典西德1式                 │12,000元    │
├──┼─────────────────┼──────┤
│  │園藝後製工程                      │20,000元    │
├──┼─────────────────┼──────┤
│  │兒童座椅9張                       │10,800元    │
├──┴─────────────────┼──────┤
│      總                計              │214,900元   │
└────────────────────┴──────┘
附表二：（施工之瑕疵）
  營業大廳之面積縮小之瑕疵：
    經實際丈量後發現系爭建物之全面積較原設計縮小5.5 平方
    公尺，造成總營建成本支出損失101,145 元，其中營業大廳
    長、寬原應為1,170 公分及936 公分，然實際丈量僅有1,16
    8.5 公分及907 公分，營業面積縮小3.53平方公尺，營建成
    本支出損失為65,000元（見鑑定報告第4 頁）。
  倉庫寬度增加之瑕疵：
    經實際丈量之倉庫寬度為219.3 公分，原設計圖之寬度為18
    0 公分，致倉庫面積增加1.266 平方公尺（219.3 ×291 －
    80×287） 之瑕疵，而此瑕疵無法重新施作，應補貼費用
    25,000元，有鑑定報告可參（見鑑定報告第5 頁）。
  系爭建物部分外牆未刷晴雨漆及防水漆之瑕疵：
    系爭建物外牆有未施作表面水泥粉刷、晴雨漆及防水漆之瑕
    疵，雖該牆面與隔鄰牆面之寬度較小，但人可側身通過，施
    作時較礙手，並非無法施作，且瑕疵若未修補將來內牆可能
    產生滲水之瑕疵，其修補費用為34,166元（見鑑定報告第5~
    頁）。
  系爭建物後方地基流失之瑕疵：
    系爭建物後方無施作基礎墩座致建物後方之基地流失，業主
    即被告已組模施打混凝土強化基礎之穩定，此費用為11,016
    元（見鑑定報告第6 頁）。
  牆壁龜裂之瑕疵：
    系爭建物室內確有數處牆壁龜裂之瑕疵，其成因為裝修材料
    組裝前為潤濕狀態，受室內乾襙後產生收所所形成，其修補
    費用為16,424元（見鑑定報告第7 頁）。
  男女廁所門板與施工圖面不同之瑕疵：
    男女廁所門板之實際丈量寬度分別為68公分及86.5公分，較
    原設計門板尺寸80公分及90公分小，而此瑕疵之成因係因建
    物後方尺寸縮小及廁所實際規劃配當寬度缺失所造成，此瑕
    疵無修補之必要，然門板太小較不適當且不雅觀，應調整工
    料費折減6,000 原工程款（見鑑定報告第7 頁）。
  男女廁所門縫過高之瑕疵：
    該建物之男女廁所門縫設計為15公分，實際丈量為16公分，
    與一般門縫設計或施工應控制在10公分以內相較，此門縫顯
    然過高，為不雅觀之施工，其成因為施工不當之缺失，應更
    換門之高度，更換費用為12,000元（見鑑定報告第7 頁）。
  屏風及主牆造型未按圖施作之瑕疵：
    原設計圖之屏風長度為33尺，實際丈量之屏風長度為8.13公
    尺即26.83 尺，少做6.17尺，另主牆造型7 尺，實際施作僅
    6.567 尺，少做0.433 尺，上開成因均為施工丈量缺失，因
    已施作完成定型，不宜修補，惟應依系爭工程報價單之單價
    計算分別扣減11,106元及433 元，合計11,539元之工程款（
    見鑑定報告第8 頁）。
  建築廚房與餐廳上方之裝潢未完全封閉之瑕疵：
    施工圖說雖無標示此部份之施工詳圖，惟依據工程慣例，餐
    廳裝潢上方應施作封閉，防止冷氣外洩及臭氣流入餐廳內，
    以確保用餐品質（見鑑定報告第8 、71頁），而系爭廚房上
    方與鋼承板之間空隙並未封閉，其修補費用為2,794 元（見
    鑑定報告第8 、71頁）。
  室內導擺隔間未按圖施作之瑕疵：
    原設計圖之導擺隔間長度為24尺，實際丈量僅為22.29 尺，
    少做1.71尺，其成因為施工丈量缺失，因已施作完成定型，
    不宜修補，惟應依系爭工程報價單之單價計算分別扣減5,47
    2 元（見鑑定報告第9 頁）。
  主牆造型內藏日光燈無法更換及未施作投射崁燈之瑕疵：
    應拆除重做，費用為7,000元（見鑑定報告第9 頁）。
  男女廁共5個氣窗，少做2個之瑕疵：
    應扣除此2個氣窗工料費用8,000元（見鑑定報告第9 頁）。
  廚房準備桌隔屏無磚台及準備桌裝修櫃未按圖施工之瑕疵：
    原設計圖有磚牆防水處理，以防止滲水時損壞木質裝修材料
    ，現場並未施作，且裝修櫃亦未按圖施工，應拆除重新施作
    ，其修正費用為27,250元（見鑑定報告第9 頁）。
  鋼樑外側封板未密封之瑕疵：
    未密封面積為7.06平方公尺，修補費用為3,530 元（見鑑定
    報告第9 頁）。
  櫃台裝修變更：
    櫃台裝修未按圖施工，建議拆除重新施作，其修補費用為37
    1,500 元（見鑑定報告第9 頁）。
  鋁窗接合處未防水之瑕疵：
    鋁窗接合處應全面以SILICON （日製）處理，以防滲水，其
    修補費用為21,840元（見鑑定報告第9 頁）。
  紅外線感應燈少做2盞之瑕疵：
    原設計為3 盞，實際僅施作1 盞，應扣減2 盞費用24,000元
    （見鑑定報告第9 頁）。
  櫃台吊燈少施作1盞之瑕疵：
    原設計為3 盞，現場施作2 盞，少施作1 盞，應扣減費用2,
    500 元（見鑑定報告第9 頁）。


司法院資訊處製作；財團法人民間司法改革基金會備份。
